【裁判字號】    97,易,826
【裁判日期】    970827
【裁判案由】    偽造文書
【裁判全文】
臺灣高雄地方法院刑事判決               97年度易字第826號
公  訴  人  臺灣高雄地方法院檢察署檢察官
被      告  乙○○
上列被告因偽造文書案件，經檢察官提起公訴（97年度偵緝字第
1582號），嗣因被告就被訴事實為有罪之陳述，經本院裁定依簡
式審判程序審理，判決如下：
    主  文
乙○○共同犯行使使公務員登載不實罪，處有期徒刑月，如易
科罰金，以銀元百元即新臺幣玖佰元折算壹日。
    事  實
一、乙○○明知其與臺灣地區成年男子劉東文（另經本院以95年
    度簡字第1380號簡易判決確定）並無結婚之真意，而與綽號
    『酒別』之成年男子、劉東文共同基於行使使公務員登載不
    實公文書之犯意聯絡，事先同謀，於民國92年8 月11日在大
    陸福建省福州市辦理虛偽之結婚登記，而使乙○○先取得成
    為劉東文形式上配偶之身分。再共謀推由劉東文返台後，於
    92年9 月2 日前往高雄縣政府警察局旗山分局中壇派出所，
    填載「大陸地區人民進入臺灣地區保證書」時，向對於保證
    人是否確實居住於對保機關之轄區、有無能力履行保證責任
    及被告與劉東文是否為夫妻等事項有實質審查權之不知情警
    員詹立明佯稱「劉東文與被保人乙○○係夫妻關係，願意完
    全負起保證人責任」等語，使警員詹立明誤將乙○○與劉東
    文係夫妻關係之不實事項，登載於之上開保證書「對保或證
    明機關（構）簽註意見欄」內，並蓋章表示審核通過，繼於
    翌日（即92年9 月3 日）持大陸福建省福州市公證處結婚公
    證書及財團法人海峽交流基金會（下簡稱海基會）驗證證明
    書等文件，至高雄縣美濃鎮之戶政事務所，填具結婚登記申
    請書，申請辦理結婚之戶籍登記，致不知情之承辦公務員，
    於職務上所掌之戶籍登記簿、戶籍謄本、戶口名簿等公文書
    上為不實之登載，並在所掌換發劉東文之國民身分證配偶欄
    為不實之登載，並藉以核發戶籍謄本，足以生損害於戶政機
    關對戶籍及身分管理之正確性。於辦妥結婚登記後，劉東文
    將所有上開登載不實之戶籍謄本等資料，據以向前內政部警
    政署入出境管理局（下簡稱入出境管理局）以配偶來台探親
    為由，向對於是否准許入境有實質審查准駁權之不知情入出
    境管理局承辦公務員，申請名義上之配偶即大陸地區人民乙
    ○○入境台灣地區而行使之。乙○○於92年11月11日以探親
    名義非法自高雄小港機場入境臺灣工作。嗣經劉東文主動前
    往高雄縣政府警察局旗山分局自首而接受裁判，始悉上情。
二、案經高雄縣政府警察局旗山分局報告臺灣高雄地方法院檢察
    署檢察官偵查起訴。
    理  由
一、本件被告乙○○所犯係死刑、無期徒刑、最輕本刑為3 年以
    上有期徒刑以外之罪，其於準備程序中就被訴事實為有罪之
    陳述，經本院告知簡式審判程序之旨，並聽取當事人之意見
    後，改依簡式審判程序審理。又本件卷內之物證、書證等證
    據，依同法第273 條之2 規定，不受第159 條第1 項關於傳
    聞法則規定之限制，依法均有證據能力。
二、上開事實業據被告於本院審理時坦承不諱（見本院卷第35頁
    ），經交互對照本院另案共同被告劉東文所證述情節（見警
    卷第1 至3 頁、95年偵字第388 號卷第9 、10、15、16頁）
    ，復佐以卷附之戶籍謄本、國人出入境端末查詢報表、被告
    之中華民國旅行證影本及流動人口登記聯單、劉東文身分證
    影本、結婚登記申請書、大陸地區人民進入臺灣地區保證書
    、大陸地區人民進入臺灣地區旅行證申請書、海基會驗證證
    明書、中華人民共和國福建省福州市公證處之公證書及結婚
    證明書、臺灣地區依親居留證及逐次加簽出入境證、本院95
    年度簡字第1380號刑事簡易判決、臺灣高雄地方法院檢察署
    95年度偵緝字第388 號聲請簡易判決處刑書影本各1 份（分
    見警卷第6 至12頁、94年度偵字第24845 號卷第9 至16頁、
    97年度偵緝字第1582號卷第18、34至40頁）附卷可稽，已足
    認定被告於本院審理時之自白核與事實相符，而可採信。據
    上所述，被告上開犯行，堪以認定，應依法論科。
三、按行為後法律有變更者，適用行為時之法律，但行為後之法
    律有利於行為人者，適用最有利於行為人之法律，刑法第2
    條第1 項定有明文。再按就法律變更，比較時應就罪刑有關
    之共犯、未遂犯、想像競合犯、牽連犯、連續犯、結合犯，
    以及累犯加重、自首減輕暨其他法定加減原因（如身分加減
    ）與加減例等一切情形，綜其全部罪刑之結果而為比較（最
    高法院95年度第8 次刑庭會議決議參照）。本案被告犯前揭
    犯行後，刑法業於94年2 月2 日修正公佈，95年7 月1 日施
    行，經查：
  (一)被告與綽號『酒別』之成年男子、另案被告劉東文等3 人行
    為時刑法第28條原規定：「二人以上共同『實施』犯罪之行
    為者，皆為共同正犯」。行為後該條修正為：「二人以上共
    同『實行』犯罪之行為者，皆為共同正犯」。將舊法之「實
    施」修正為「實行」。原「實施」之概念，包含陰謀、預備
    、著手及實行等階段之行為，修正後僅共同實行犯罪行為始
    成立共同正犯。是新法共同正犯之範圍已有限縮，排除陰謀
    犯、預備犯之共同正犯。新舊法就共同正犯之範圍既因此而
    有變動，自屬犯罪後法律有變更，而非僅屬純文字修正，應
    有新舊法比較適用之問題（最高法院96年度台上字第934 號
    判決意旨參照），且依新法並較有利於被告。
  (二)關於罰金刑最低數額之規定，依修正前刑法第33條第5 款規
    定，及依現行法規所定貨幣單位折算新臺幣條例規定折算後
    ，最低額為銀元1 元即新臺幣3 元，依修正後刑法第33條第
    5 款規定，最低額則為新臺幣1 千元，經比較結果，應以行
    為時法即修正前刑法規定對被告較為有利。
  (三)刑法罰金刑之加重，依修正前刑法第67條所定，僅加重其最
    高度，依修正後刑法第67條規定，其最高度及最低度同加重
    之，較經比較結果，以修正前刑法第67條規定對被告較為有
    利。
  (四)綜上所述，經綜合比較結果，應以修正前即行為時刑法對被
    告較為有利，是就被告所犯前揭犯行，自應依修正前刑法之
    相關規定論處。
  (五)另依刑法施行法第1 條之1 之立法說明，謂該條文第2 項係
    「考量新修正之刑法施行後，不再適用『現行法規所定貨幣
    單位折算新台幣條例』，為使罰金數額趨於一致，避免衍生
    新舊法比較適用問題，以緩和實務適用法律之衝擊之前提下
    ，規定第二項如上」等詞，顯見刑法施行法第1 條之1 第2
    項增訂後，自無再就「現行法規所定貨幣單位折算新台幣條
    例」、「罰金罰鍰提高標準條例」比較新舊法適用之問題。
    是關於刑法第214 條之法定刑為罰金刑提高標準部分，自應
    適用裁判時之法律即刑法施行法第1 條之1 之規定（最高法
    院96年度台上字第5331、5438號判決意旨參照），附此敘明
    。
四、論罪科刑：
  (一)按卷附大陸地區人民進入台灣地區保證書（見94年度偵字第
    24845 號卷第11頁），係另案被告劉東文所填寫申請，雖該
    保證書上對保或證明機關簽註意見欄，為承辦公務員職務上
    所填寫之公文書；惟承辦對保員警對於保證人是否確實居住
    於對保機關之轄區、有無能力履行保證責任之事項及被告與
    另案被告劉東文是否為夫妻，應有實質審查權（台灣高等法
    院高雄分院97年度上更(一)字第36號判決意旨參照）。是被告
    推由另案被告劉東文返台後，向不知情警員詹立明佯稱「劉
    東文與被保人乙○○係夫妻關係，願意完全負起保證人責任
    」等語，使警員詹立明誤將被告與另案被告劉東文係夫妻關
    係之不實事項，登載於其職務上所掌管之上開保證書「對保
    或證明機關（構）簽註意見欄」內，並蓋章表示審核通過，
    繼而持以向入出境管理局，申請名義上之配偶即被告入境台
    灣地區而行使之，尚難成立使承辦對保員警之公務員登載不
    實罪，自亦無行使上開保證書涉犯刑法第216 條之問題。至
    辦理戶籍登記申請之戶政事務所公務員，對於被告與另案被
    告劉東文是否為夫妻，則無實質審查權。另非法進入台灣之
    大陸地區人民即被告，係犯罪構成要件要素，其入境台灣尚
    不成立違反台灣地區與大陸地區人民關係條例第15條第1 項
    應依同條例第79條第1 項規定處斷犯行之共犯（最高法院92
    年度台上字第5755號判決意旨參照），均先此敘明。
  (二)核被告前揭所為，同謀推由另案被告劉東文返台後至戶政事
    務所，申辦結婚戶籍登記，致不知情之承辦公務員，於職務
    上所掌之戶籍登記簿、戶籍謄本、戶口名簿等公文書上為不
    實之登載，並在換發另案被告劉東文之國民身分證配偶欄為
    不實之登載，藉以核發戶籍謄本，嗣另案被告劉東文將所有
    上開登載不實之戶籍謄本等資料，據以向入出境管理局以配
    偶來台探親為由，向有實質審查准駁權之不知情入出境管理
    局承辦公務員，申請被告入境台灣地區而行使之等行為，係
    犯刑法第216 條、第214 條之行使使公務員登載不實文書罪
    。被告使公務員登載不實之低度行為，為行使使公務員登載
    不實文書罪之高度行為所吸收，不另論罪。又被告與綽號「
    酒別」之成年男子及另案被告劉東文間就前開行使使公務員
    登載不實文書之犯行，各有犯意之聯絡及行為之分擔，均為
    共謀共同正犯。
  (三)本院審酌被告為大陸地區人民，為達使自己得以探親名義入
    境臺灣地區之目的，竟以假結婚真入境手法為之，且不實之
    結婚戶籍登記，俾持載有該內容之戶籍謄本等資料辦理入境
    所需手續，顯已妨害戶政機關對於婚姻登記戶籍資料管理之
    正確性，所為實不足取，惟斟酌其素行良好，無前科紀錄，
    有臺灣高等法院被告前案紀錄表在卷可稽（見本院卷第7 頁
    ），又犯後坦承犯行，態度良好及其犯罪之動機、目的、手
    段、智識程度、生活狀況等一切具體情狀，量處如主文所示
    之刑，以資懲儆。又本件被告於犯罪時之刑法第41條第1 項
    前段規定：「犯最重本刑為5 年以下有期徒刑以下之刑之罪
    ，而受6 個月以下有期徒刑或拘役之宣告，因身體、教育、
    職業、家庭之關係或其他正當事由，執行顯有困難者，得以
    1 元以上3 元以下折算1 日，易科罰金。」，而被告行為時
    之易科罰金折算標準，修正前罰金罰鍰提高標準條例第2 條
    前段（現已刪除）規定，就其原定數額提高為1 百倍折算1
    日，是本件被告行為時之易科罰金折算標準，應以銀元1 百
    元以上3 百元以下折算1 日，經折算為新臺幣後，應以新臺
    幣3 百元以上9 百元以下折算為1 日；惟95年7 月1 日修正
    公布施行之刑法第41條第1 項前段則規定：「犯最重本刑為
    5 年以下有期徒刑以下之刑之罪，而受6 個月以下有期徒刑
    或拘役之宣告者，得以新臺幣1 千元、2 千元或3 千元折算
    1 日，易科罰金。」，經比較修正前後之易科罰金折算標準
    ，以95年7 月1 日修正公布施行前之規定，較有利於受刑人
    ，是應依刑法第2 條第1 項前段，適用修正前刑法第41條第
    1 項前段規定，爰依此諭知如易科罰金，以銀元3 百元即新
    臺幣9 百元折算1 日。
  (四)另本件犯罪時間雖係在96年4 月24日以前，惟被告係於96年
    7 月16日中華民國九十六年罪犯減刑條例開始施行之前（95
    年1 月25日）通緝，於前開條例施行後緝獲（97年7 月5 日
    ）到案，是被告既未主動歸案接受執行，是依上開條例第5
    條規定，本件被告所犯之罪，自不得予以減刑，併此敘明。
五、據上論結，應依刑事訴訟法第299 條第1 項前段，修正前刑
    法第28條、第41條第1 項前段，刑法第2 條第1 項前段、第
    216 條、第214 條，刑法施行法第1 條之1 ，修正前罰金罰
    緩提高標準條例第2 條，判決如主文。
本案經檢察官甲○○到庭執行職務。
中    華    民    國    97    年    8     月    27    日
                  刑事第十七庭  法  官  林建鼎
以上正本證明與原本無異。
如不服本判決應於收受本判決後10日內向本院提出上訴書狀，並
應敘述具體理由，如未敘述上訴理由者，應於上訴期間屆滿後20
日內補提理由書狀於本院（均須按他造當事人之人數附繕本）「
切勿逕送上級法院」。
中    華    民    國    97    年    8     月    27    日
                                書記官  林秀敏
附錄：本案論罪科刑法條全文
中華民國刑法第216條：
行使第210 條至第215 條之文書者，依偽造、變造文書或登載不
實事項或使登載不實事項之規定處斷。
中華民國刑法第214條：
明知為不實之事項，而使公務員登載於職務上所掌之公文書，足
以生損害於公眾或他人者，處3 年以下有期徒刑、拘役或5 百元
以下罰金。


司法院資訊處製作；財團法人民間司法改革基金會備份。
